【裁判字號】    94,重訴,1146
【裁判日期】    950217
【裁判案由】    侵權行為損害賠償
【裁判全文】
臺灣臺北地方法院民事判決            94年度重訴字第1146號
原      告  乙○○
            丁○○
被      告  甲○○
被      告  欣欣客運股份有限公司
法定代理人  丙○○
訴訟代理人  劉明鏡律師
上列當事人間侵權行為損害賠償事件，經本院刑事庭裁定移送本
院，本院於中華民國九十五年一月二十六日言詞辯論終結，判決
如下：
    主  文
被告應連帶給付原告乙○○新台幣貳佰伍拾萬元；原告丁○○新
台幣貳佰伍拾萬元及均自民國九十四年三月三日起至清償日止，
按年息百分之五計算之利息。
原告其餘之訴駁回。
訴訟費用由被告連帶負擔百分之四十；餘由原告負擔。
本判決第一項於原告乙○○、丁○○分別以新台幣捌拾參萬參仟
參佰參拾肆元供擔保後，得假執行。但被告甲○○如以新台幣貳
佰伍拾萬元、被告欣欣客運股份有限公司如以新台幣貳佰伍拾萬
元或第一商業銀行南門分行無記名定期存單分別為原告乙○○、
丁○○預供擔保，得免為假執行。
其餘假執行之聲請駁回。
    事實及理由
壹、原告主張：
一、被告甲○○係被告欣欣客運股份有限公司（下簡稱欣欣公司
    ）278線公車司機，於民國93年6月17日上午7時20分許，駕
    駛車號570－AB營業用大客車，執行載客職務，沿台北市松
    山區○○○路由西向東方向駛來，行經民生東路與撫遠街口
    欲左轉時，原應注意汽車行近行人穿越道前，遇有行人穿越
    時，無論有無交通警察指揮或號誌指示，均應暫停讓行人先
    行通過，並應注意車前狀況，隨時採取必要安全措施，且依
    當時天候、路況並無不能注意情形，竟疏於注意原告二人之
    女邱文萱正通過行人穿越道，即貿然左轉，致右後車輪撞及
    邱文萱，致其受有頭部外傷、左額部至顳部多處擦挫傷、顱
    內出血、胸腔內出血等傷害，經送醫急救不治死亡。
二、原告依民法第184條、第188條第1項前段、第192條第1項、
    第194條規定，請求被告連帶賠償下列損害：原告乙○○所
    支出之殯葬費33, 660元、原告乙○○扶養費878,643元、原
    告丁○○扶養費1, 166,234元，及慰撫金：乙○○5,000,00
    0元、丁○○5,000,000元。
三、聲明：（一）被告等應連帶給付原告乙○○6,182,303元，
    原告丁○○6,166,234元，及均自起訴狀繕本送達翌日起至
    清償日止，按年利率5%計算之利息。（二）原告等願供擔保
    ，請准宣告假執行。
貳、被告甲○○則以下列辯詞置辯：
一、被害人邱文萱之「第一撞擊點」係「跡證編號14」所在，觀
    諸車禍現場測繪圖上「跡證編號5至14之連續性血跡」之位
    置，對照車號570-AB公車行駛路徑為自民生東路五段左轉進
    入撫遠街，先進入外側車道，再進入內側車道，可知被告駕
    駛之車號570-AB公車根本不會行經第一撞擊點。被害人邱文
    萱實係先遭不明車輛撞到後，彈到公車右後側，始遭被告甲○○駕駛之車號570-AB公車右後輪壓到，並非遭被告甲○○
    撞到，被害人邱文萱於遭不明車輛撞倒後、車號570-AB公車
    壓到前即已死亡，則被告甲○○不該當過失致死責任。
二、被告甲○○學歷為高中畢業，案發後就被被告欣欣公司開除
    ，雖到別家公司，經原告提出抗議，而被開除；後來又到光
    華客運工作，做了兩個月，亦因原告抗議而辭職，目前沒有
    工作。被告甲○○在被告欣欣公司時薪水為每月三萬多，在
    光華客運為每月二萬多。且被告已婚，有二個小孩，一個在
    當兵，一個自己搬出去住，太太並無工作。原告中年失業，
    生活困難，無力支付原告要求之鉅額賠償。
三、聲明：（一）原告之訴及假執行之聲請均駁回。（二）如受
    不利益之判決願供擔保請准宣告免予假執行。
參、被告欣欣公司則以下列辯詞置辯：
一、被害人要非大客車所撞及，而係因其他車輛之事故所造成，
    此由被害人血跡出現在大客車不可能會到達之跡證編號14之
    位置即可知。被告甲○○於完成左轉彎後，對由右後方所生
    之事故實無從防範，甲○○對車禍之發生並無過失。且依內
    政部警政署刑事警察局鑑定結果可知被害人邱文萱所著「短
    褲內側之印痕」，係由其他車輛輾壓所造成，被害人邱文萱
    確有遭他車輛先撞壓造成車禍對事實存在，此由邱女血跡跡
    證編號14至10之位置係在枕木行人穿越道上亦可獲知，綜上
    甲○○對本件車禍之發生並無過失，被告要無連帶賠償責任
    可言。
二、賠償金額部分：
（一）殯葬費用303,660元部分：應由原告提出相關之支憑證，
      用供審酌是否為必要之殯葬費用。
（二）扶養費部分：應改按92年度每月最低生活費13,313元為請
      求扶養費之依據。且依民法第1117條第1、2項規定，原告
      得請求扶養費之前提要件，係其必須有「不能維持生活」
      之情事存在，果原告有相當之財產及收入，得以自給自足
      ，而無不能維持生活之情形存在時，其自不得再為扶養費
      之請求。
（三）慰撫金部分：原告就此部分各請求5,000,000元之精神慰
      撫金，此項請求顯然超高，應核減為每人1,000,000元以
      下，同符兩造之身分、地位及經濟能力。
三、聲明：
（一）原告之訴及假執行之聲請駁回。
（二）如為不利於被告之判決，請准供第一銀行南門分行無記名
      定期存單或現金為擔保，免為假執行。
肆、得心證之理由：
一、原告主張之事實，被告則分別以上開辯詞資為抗辯，故本件
    首要判斷係被告甲○○所駕駛之車號570－ＡＢ營業用大客
    是否有撞擊到被害人邱文萱，致被害人邱文萱送醫急救不治
    死亡？
二、經查本院依職權調取台灣高等法院94年度交上訴字118號被
    告甲○○過失致死案件刑事卷宗（包括第一審本院94年度交
    訴字第3號、及台灣台北地方法院檢察署《下簡稱台北地檢
    署》93年度偵字第13935號偵查卷）後，發現車禍現場經臺
    北市政府警察局派員勘查採證送內政部警政署刑事警察局法
    醫室鑑驗結果如下：1.在570─ＡＢ公車右後輪前金屬架上
    、右後輪前車體下方所採得之生物性跡證（分別為編號1-1
    、2）、在被害人側臥於路面時之頭部位置地面所採得之血
    跡（即編號3）、在路口人行穿越道上及附近採取之連續血
    跡（即編號6）、於右後輪外輪外側、右後外輪胎面採得之
    血跡（分別為編號15、18），均與被害人之DNA-STR型別相
    同，此有臺北市政府警察局之現場勘查報告附於台北地檢署
    93年度偵字第13935號偵查卷可稽。2.被害人當時所著上衣
    （即編號20-1）、短褲（短褲編號20-2，於短褲內側近正面
    左腹部部位之印痕為編號20-2-1、於短褲內側近正面中央腹
    部處印痕為編號20-2-2）、拍攝自被害人背部右肩處疑似輪
    胎印痕（即編號22）與採自570─ＡＢ號公車之右前輪胎面
    紋拓印（即編號25）、右前輪胎側紋拓印（即編號26）、右
    後輪胎面紋拓印（即編號27）、右後外輪胎側紋拓印（即編
    號28）、右後內輪胎側紋拓印（即編號29）經內政部刑事警
    察局鑑識科痕跡組作鑑驗比對結果：(1)送鑑編號20-1即上衣
    背面近左腋部位之印痕與送鑑拓印自570─ＡＢ號公車右後
    外輪側面印痕主要組成紋型類同；(2)送鑑編號20-2-1即短褲
    內側近正面左腹部部位之印痕與送鑑拓自570─ＡＢ號公車
    右後內輪外側側面印痕紋痕型態類同，惟欠缺足夠之紋痕特
    徵，歉難加以個化；(3)送鑑編號20-2-2即短褲內側近正面中
    央腹部處印痕與送鑑拓自570─ＡＢ號公車右後外輪胎面及
    內側面印痕紋痕型態類同，惟欠缺足夠之紋痕特徵，歉難加
    以個化；(4)送鑑編號22即被害人背部右肩處疑似輪胎印痕與
    送鑑拓自570─ＡＢ號公車右前輪胎面印痕紋痕型別類同，
    惟欠缺足夠之紋痕特徵，歉難加以個化，此亦有附於本院94
    年度交訴字第3號刑事卷內所附之內政部警察署刑事警察局
    94 年3月30日刑鑑字第0930184067號鑑定書附卷可憑。雖上
    開編號20-2-1、20 -2-2、22印痕，因欠缺足夠之紋痕特徵
    ，難以個化。然被害人所著上衣背面近左腋部位之印痕（即
    編號20-1）與拓印自570─ＡＢ號公車右後外輪側面印痕主
    要組成紋型類同，且自該公車右後輪前金屬架上、右後輪前
    車體下方採得之生物性跡證、右後輪外輪外側、右後外輪胎
    面採得之血跡，均與被害人之DNA-STR型別相同以觀，已足
    以認定被害人邱文萱有遭570─ＡＢ號營業用大客車右後輪
    碾壓無訛。
三、又查證人即當日搭乘570─ＡＢ號營業用大客車之乘客游瑞
    珠於本院94年度交訴字第3號刑事案94年6月29日審理時證稱
    ：「93年6月17日上午我搭公車去上班，這天天氣晴朗，我
    和平常一樣，在民生東路五段幸福新村等公車，大約七點十
    五分，二七八的公車與平常一般的時間來到招呼站，我從後
    門上車後沒有空位，就站著，只有我一個人站著，．．車子
    進入快車道後繼續往前開，前面是撫遠街、民生東路斜的十
    字路口，我從車子的前車窗往外看，撫遠街上的紅綠燈是綠
    燈，壹個穿著民生國中制服的孩子，正在穿越馬路，她已經
    走在撫遠街的慢車道上，然後車子由民生東路的內車道，左
    轉進撫遠街的慢車道，繼續開到內側車道，車身擺正停下來
    ，我心裡在想，是什麼事情，司機先生下車，我跟著下車，
    我們往剛才的路口走過去看，剛才我看到的那個孩子倒在撫
    遠街的內側馬路上．．．我走近孩子的身邊，司機先生也跟
    到身邊，我看到孩子她是捲曲的身體，面向店面的方向躺著
    ，鼻子、嘴巴、胸前還有柏油路上都是血跡，我的反應就是
    趕快讓孩子的家人過來處理，司機先生打他的大哥大，我衝
    進旁邊的檳榔攤向老闆娘說：「我是乘客，也是老師，請借
    我電話」，檳榔攤老闆娘說，「打了、打了」．．．一會兒
    ，一一九的救護車來了．．．我問一一九的救護車人員，．
    ．．要開到何處，．．．救護車上人員回答我說要送到國軍
    醫院．．．，救護車離開後我就離開現場…，傍晚我再打第
    二次電話給民生國中，我想知道孩子的情形，學校的主任告
    訴我，孩子不幸往生了。…，當天我從後門上車後，我站的
    位置是後門與前門的中間，我幾乎是往前看，免不了也會看
    右側玻璃，我的視野很廣，沒有障礙，（精神狀況）很好，
    而且當天天氣晴朗，交通順暢，．．公車前面沒有其他車輛
    ，公車左轉撫遠街時，公車前、後、旁邊沒有擁擠的車輛，
    ．．．我很清楚的一幕是公車順順的開在民生東路內側時，
    前車窗望出去，撫遠街的紅綠燈是綠燈，孩子走著已經走在
    慢車道的行人穿越道上，．．．我看到那個學生開始，就一
    直往前看，但是當我們的車子開到撫遠街慢車道時，就看不
    到孩子，這中間我都是盯著她看等語；證人即當時在台北市
    ○○街187號1樓三德檳榔攤內工作之國日花亦上開刑事庭審
    理時結稱：我當時在檳榔攤內低頭做事包檳榔，聽到碰一聲
    ，就抬頭看，我的檯子很高，我就站起來，但是看不到什麼
    東西，只有看到公車很奇怪，為何停在右前方不動，因為當
    時車流量不大，照理講公車應該會往前開，我就走到門口往
    馬路上看，看到壹具屍體躺在那邊，她的頭髮蓋住臉部，鼻
    孔與嘴角都有流血，我看到穿學生制服才知道是學生，就趕
    快打電話報警．．．（檢察官問：你聽到碰一聲時，你所在
    位置，你的臉是朝向馬路或是屋內）馬路（檢察官問：聽到
    就立刻抬頭？）是的，（檢察官問：立刻抬頭到走出門外看
    馬路，期間相隔多少時間？約三秒，（檢察官問：當日在你
    聽到碰一聲之前，有無聽到其他撞擊聲？沒有，（檢察官問
    ：聽到碰一聲之後，有無看到行經你面前的車輛？沒有．．
    ．（辯護人問：你跟公車之間有無其他車輛阻擋你的視線或
    是前面有無他車？）沒有其他車，．．．．（辯護人問：當
    你聽到碰一聲，抬頭看時，公車停了沒有？）停了等語，此
    有本院94年度交訴字第3號94年6月29日審判筆錄可稽，由上
    開二證人之證詞可知，被害人案發當時，正由人行穿越道穿
    越馬路，證人游瑞珠在公車上因係站立，故視線應屬良好，
    應可就過程觀看明確，其從看到被害人行走起至上開公車停
    車止，並沒有看到上開公車前及旁邊有車輛經過，而公車停
    下來時，就發現被害人倒臥在馬路上，而證人國日花聽到碰
    一聲後即看到上開公車停車，即看到被害人倒臥在馬路上，
    證人國日花亦未見其他車輛經過，其眼前亦無障礙物，從而
    二位證人雖均未親眼見到被告甲○○撞倒被害人一幕，然從
    案發時，被告甲○○駕駛之上開公車係唯一經過該路段，被
    告甲○○與證人游瑞珠下車後，及證人國日花聽到踫撞聲後
    ，均即看到被害人倒臥在馬路上等相關跡證以觀，應得推論
    被告甲○○當時所駕駛上開公車確為撞擊被害人之唯一車輛
    ，被告辯稱被害人可能係先遭其他不明車輛撞倒後再經被告
    甲○○所駕上開公車壓到云云，應不可採。
四、再查依台北地檢署上開偵查卷所附之驗斷書所載，被害人全
    身所受傷勢為1.頭面頸部：雙眼瞳孔呈不對稱散大狀、眼
    瞼結膜蒼白色，兩眼眶略呈黑青色。顏面蒼白、嘴唇呈蒼
    白色。左耳道流血。左額部至顳部有多處擦挫傷痕，兩側
    頸前部皮下氣腫。左頂骨部至枕骨部呈壓迫性骨折。顱
    骨破裂骨折、顱內出血。2.胸腹部：胸肋骨壓迫性骨折。
    右腹側部大面積條狀擦傷（23.0×6.0㎝）。左腹側部
    大面積擦傷（16.0×11.0㎝）。胸腹部皮膚蒼白色。胸
    腔內出血。3.背腰臀部：右頸後部至肩胛上部有三條輪胎
    印痕。兩側肩胛上部至腰部廣泛性擦傷。左腹側部條狀
    擦傷（12.0×5.0㎝）。4.四肢部：雙手指甲床呈蒼白色
    。左手肘後部有擦傷（3.0×2.0㎝），左手上臂部有點狀
    擦挫傷。右大腿後部大面積擦傷（25.0×17.0㎝）、裂傷
    （6. 5×6.5㎝）及骨折。右小腿外側部擦傷（10.0×8.0
    ㎝）、至膕窩處有兩條輪胎印痕。左大腿外側部有挫傷瘀
    青（14.0×4.0㎝）、膝前部有裂傷（4.0×1.5㎝）。左
    小腿外側部有擦傷（18.0×5.0㎝），膕窩部有條狀擦傷（
    20.0×4.0㎝），故以被害人所受上開外部傷勢判斷，被害
    人應係遭570─ＡＢ號營業用大客車撞擊並經右後輪碾壓後
    ，造成顱內出血、血胸、顱骨及肋骨骨折、全身多處擦挫傷
    ，當場死亡，被害人之死亡結果與被告甲○○之撞擊及碾壓
    行為有相當因果關係，被告辯稱被害人係遭不明車輛撞倒後
    ，在經上開公車壓到前即已死亡云云，亦不足採。
五、第查被告辯稱肇事現場被害人血跡顯示出連續性跡證編號14
    、13、12...至6、5之順序行進，其中編號14至10之血跡在
    枕木行人穿越道上，非在大客車左轉所行經之路線上，事實
    上大客車係在跡證3或4之處壓到被害人，故被害人非大客車
    所撞及云云，然查除上開二證人證稱聽到踫撞聲即看到被害
    人倒臥；看到被害人穿越人行道時到上開公車停住時，下車
    即看被害人倒臥馬路上，當時無其他車輛經過，可知上開公
    車係踫撞被害人後並輾壓被害人外，另依上開調閱之偵查卷
    第79頁所附之現場測繪圖觀之，被害人倒臥地點在跡證編號
    3、4處，並非在人行穿越道上，而證人游瑞珠證稱在案發前
    ，一直注視到被害人正由人行穿越道穿越馬路，可見被害人
    係遭被告甲○○所駕公車撞離人行穿越道，故跡證3、4應非
    第一撞擊點，而應在人行穿越道（但非在跡證編號10至14）
    ，況且經撞擊及輾壓之人體，血跡必呈噴濺狀，自難以跡證
    編號14至10血跡之所在之枕木行人穿越道上，非在大客車左
    轉所行經之路線上，即認被害人非被告甲○○所駕上開公車
    所撞擊，故被告此部分辯詞尚不足採，自亦無如被告聲請再
    至現場履勘及請被告甲○○依事故當天行進路線及當時行車
    狀況實際行駛一次之必要，併此敘明。
六、按汽車行近行人穿越道前，應減速慢行，遇有行人穿越時，
    無論有無交通警察指揮或號誌指示，均應暫停讓行人先行通
    過；汽車行駛時，駕駛人應注意車前狀況，並隨時採取必要
    之安全措施，道路交通安全規則第103條、第94條第3項分別
    定有明文。被告甲○○為領有駕駛執照之汽車駕駛人，自應
    遵守上開道路交通安全規則之規定。且依現場照片及道路交
    通事故調查報告表所示，事發當時路況係晴天，日間光線充
    足，路面乾燥、無缺陷、無障礙物，視距良好，號誌正常，
    並無不能注意之情形。被告甲○○駕駛營業用大客車於行經
    肇事路段，竟疏於注意被害人正由東向西行走於該路口之行
    人穿越道，未暫停禮讓被害人先行即貿然左轉，致所駕營業
    用大客車右側車身撞及被害人，使被害人摔倒在地後遭重輪
    輾壓致死，被告顯有過失。
七、按因故意或過失，不法侵害他人之權利者，負損害賠償責任
    。又按受僱人因執行職務，不法侵害他人之權利者，由僱用
    人與行為人連帶負損害賠償責任。民法第184條第1項前段、
    第188條第1項分別定有明文。查被告甲○○不法侵害原告之
    女之生命，既經認定，被告欣欣公司於案發時復為被告甲○○之僱用人，揆諸首開規定，對於原告因而所受之損害，自
    應負連帶賠償責任。
八、原告請求被告賠償費用，是否應予准許，分述為次：
（一）殯葬費用303,660元部分：被告抗辯原告須提出相關支出
      之憑證以審酌是否為必要之費用，惟原告並未提出，自無
      法准許。
（二）扶養費部分：原告乙○○878,643元；原告丁○○1,166,
      234元：按受扶養權利者，以不能維持生活而無謀生能力
      者為限。前項無謀生能力之限制，於直系血親尊親屬，不
      適用之。民法第1117條定有明文。查原告二人自承均有職
      業，顯然均能維持生活，故被告辯稱原告如能維持生活，
      即不得再為扶養之請求等語，尚屬可採，原告二人此部分
      請求，即屬無據。
（三）精神慰籍金元部分：
    １、按不法侵害他人致死者，被害人之父、母、子、女及配
        偶，雖非財產上之損害，亦得請求賠償相當之金額；民
        法第194條定有明文。又按慰藉金係以精神上所受無形
        之痛苦為準，非如財產損失之有價額可以計算，究竟如
        何始認為相當，自應審酌被害人及加害人之地位、家況
        、並被害人所受痛苦之程度、與其家屬之關係暨其他一
        切情事，定其數額；亦有最高法院48年度台上字第798
        號判例意旨可資參照。
    ２、查本院斟酌原告乙○○、丁○○分別為被害人邱文萱之
        之父、母被害人邱文萱無故遭橫禍，造成原告乙○○、
        丁○○痛失愛女，白髮人送黑髮人之人倫悲劇，原有和
        樂完滿的家庭亦頓時破碎，原告精神顯受極大痛苦；被
        告甲○○則係高中畢業，月薪約二至三萬元，有二個小
        孩，一個在當兵，一個獨立生活，被告甲○○職業均先
        後從事交通運輸工作，理應熟悉駕駛基本觀念，卻仍違
        反交通規則而肇事；被告欣欣司則原係被告甲○○之僱
        用人等實際情況，及兩造之身分、地位，原告二人各請
        求5,000, 000元，自嫌過高，各應予核減為2,500,000
        元，方屬公允，逾此數額之請求，為無理由。
九，綜上所述，原告二人依侵權行為法律關係，請求被告甲○○
    、欣欣公司應連帶賠償原告乙○○、丁○○各2,500,000元
    及均自起訴狀繕本送達翌日即94年3月3日起至清償日止，按
    週年利率5％計算之利息之範圍內，為有理由，應予准許；
    逾此範圍所為請求，則非有據，不應准許。
十、兩造陳明願供擔保，聲請宣告假執行或免為假執行，經核原
    告勝訴部分，合於法律規定，爰分別酌定相當之擔保金額宣
    告之；原告其餘假執行之聲請，因訴之駁回而失所依據，不
    予准許。
十一、因本案事證已臻明確，兩造其餘主張陳述及所提之證據，
      經審酌後認與判決結果無影響，爰不一一論駁，附此敘明
      。
伍、結論：本件原告之訴，為一部有理由，一部無理由，並依民
    事訴訟法第79條、第85條第1項前段、第2項、第390條第2項
    、第392條第2項，判決如主文。
中    華    民    國    95    年    2     月    17    日
                  民事第二庭    法  官  黃雯惠
以上正本係照原本作成。
如對本判決上訴，須於判決送達後20日內向本院提出上訴狀。
中    華    民    國    95    年    2     月    17    日
                                書記官  林玗倩


司法院資訊處製作；財團法人民間司法改革基金會備份。
